【裁判字號】    90,重訴,561
【裁判日期】    920715
【裁判案由】    拆屋還地等
【裁判全文】
臺灣桃園地方法院民事判決  九十年度重訴字第五六一號
    原      告  甲○○
?
                乙○○
                丁○○
                丙○○
    共      同
    訴訟代理人  陳河泉律師
    被      告  戊○○原名翁.
                            住.
                己○○      住.
右當事人間請求拆屋還地等事件，本院判決如左：
    主      文
被告己○○應將原告所有坐落桃園縣八德市○○段一四０、一四一、一四二、一四三
、一四四、一四五、一四八、一四九、一五０、一五一、一五三、一五四地號土地上
，如附圖虛線部分所示，面積六百零五點五六平方公尺之建物拆除，將該建物占用之
土地返還原告。
原告其餘之訴駁回。
訴訟費用由被告己○○負擔二分之一，餘由原告負擔。
本判決第一項於原告以新臺幣捌佰零柒萬伍仟元為被告己○○供擔保後，得假執行。
原告其餘假執行之聲請駁回。
    事      實
甲、原告方面
壹、聲明：
一、被告戊○○、己○○應將原告所有坐落桃園縣八德市○○段一四０、一四一、一
    四二、一四三、一四四、一四五、一四八、一四九、一五０、一五一、一五三、
    一五四地號土地上，如附圖虛線部分所示，面積六百零五點五六平方公尺之建物
    拆除，將該建物占用之土地返還原告。
二、被告戊○○應自民國八十八年三月一日起迄拆除前項建物返還該建物所占用土地
    予原告之日止，按月給付原告新臺幣（下同）一十萬二千四百六十元。
三、願供擔保，請准宣告假執行。
貳、陳述：
一、原告前於七十五年七月二十日起至七十八年七月十九日，將坐落桃園縣八德市○
    ○○段五三之二、五三之九、五三之十、五三之十一、五三之十二、五三之十三
    、五三之十四、五三之十五地號土地（重測後已變更為桃園縣八德市○○段一三
    八、一三九、一四０、一四一、一四二、一四三、一四四、一四五、一四八、一
    四九、一五０、一五一、一五三、一五四地號土地）出租予被告戊○○，被告戊
    ○○並於上開土地上出資建造一建物，惟未辦理保存登記，為一違章建築。
二、嗣被告戊○○將上開違建讓與被告己○○，由被告己○○取得事實上處分權，原
    告與被告己○○亦於八十五年間，就系爭土地簽訂租賃契約，租期為八十五年三
    月一日起至八十八年二月二十八日止，被告己○○又將上開違建增建成如附圖虛
    線部分所示之面積（下稱系爭建物），系爭建物占有原告所有同段一四０、一四
    一、一四二、一四三、一四四、一四五、一四八、一四九、一五０、一五一、一
    五三、一五四地號土地，面積六百零五點五六平方公尺（下稱系爭土地），惟租
    期屆滿後，被告己○○拒絕返還系爭土地，尚繼續占有使用該土地，原告遂於八
    十八年三月二十二日以律師函告知，若欲續約則應擇期續訂租約，若不續約則應
    即期自動騰空搬遷交還土地，但被告己○○均不置理，至今仍繼續無權占有系爭
    土地。原告爰依民法第七百六十七條之規定，請求被告戊○○、己○○均應將原
    告所有系爭土地上，如附圖虛線部分所示之建物拆除，將該建物占用之土地返還
    原告。
三、被告戊○○所有之建物無權占用上開土地迄今，故原告爰依民法第一八四條第一
    項前段及第一七九條之規定，請求被告戊○○應自八十八年三月一日起迄拆除如
    附圖虛線部分所示建物，將該建物占用之土地返還與原告之日止，按月給付原告
    一十萬二千四百六十元。
四、對被告抗辯所為陳述：對於被告戊○○已將其出資建築之違建事實上處分權移轉
    予被告己○○一事，及被告戊○○已有十幾年未曾占有使用坐落系爭土地上如附
    圖虛線部分所示之建物一事均不爭執。
參、證據：提出公證租賃契約書、租賃契約書、律師函、房屋稅繳款書、房屋稅籍證
    明書、支付命令及其確定證明書、地籍圖謄本、重測前土地登記謄本各一份、民
    事裁定二份（以上均為影本）、土地登記謄本十四紙、現場照片六張為證。
乙、被告戊○○方面：
    被告戊○○未於言詞辯論期日到場，據其以前到場所為聲明、陳述略以：
壹、聲明：原告之訴駁回。
貳、陳述：伊確實有於七十五年間在原告所有之上開土地建造一違章建築物，但已將
    該建物出賣予被告己○○，也已將該建物交由被告己○○使用，伊已未再使用過
    該建物。
丙、被告己○○方面：
壹、聲明：原告之訴駁回。
貳、陳述：伊確實有向被告戊○○購買其建造之違建，被告戊○○亦已將該建物交付
    伊使用，且被告戊○○已有十幾年未曾使用過該建物，伊後來又出資將該建物增
    建成如附圖虛線部分所示之面積，目前系爭建物確實是伊與訴外人林富益一起使
    用，訴外人林富益使用之部分是伊出租予其使用，原告未將系爭建物買回，伊不
    願意將該建物占用之土地返還原告。
丁、本院依職權調閱本院八十九年度桃簡字第五四二號民事卷宗、八十八年度執字第
    七四一八號民事執行卷宗，並依職權勘驗現場、囑託桃園縣八德地政事務所測量
    系爭土地。
    理      由
甲、程序方面：
    本件被告戊○○未於言詞辯論期日到場，核無民事訴訟法第三百八十六條各款所
    列情形，爰依原告聲請，由其一造辯論而為判決。
乙、得心證之理由：
壹、原告起訴主張：原告前於七十五年七月二十日起至七十八年七月十九日，將系爭
    土地出租予被告戊○○，被告戊○○並於系爭土地上出資建造一建物，惟未辦理
    保存登記，為違章建築，嗣被告己○○向被告戊○○購買上開違建，取得事實上
    處分權，原告與被告己○○亦於八十五年間，就系爭土地簽訂租賃契約，租期為
    八十五年三月一日起至八十八年二月二十八日止，被告己○○又增建上開違建成
    如附圖虛線部分所示之面積，惟租期屆滿後，被告己○○拒絕返還系爭土地，尚
    繼續占有使用該土地，原告遂於八十八年三月二十二日以律師函告知，若欲續約
    則應擇期續訂租約，若不續約則應即期自動騰空搬遷交還土地，但被告己○○均
    不置理，至今仍繼續無權占有系爭土地，原告爰依民法第七百六十七條之規定，
    請求被告戊○○、己○○均應將原告所有系爭土地上，如附圖虛線部分所示之建
    物拆除，將該建物占用之土地返還原告，而被告戊○○所有之建物無權占用系爭
    土地迄今，故原告爰依民法第一八四條第一項前段及第一七九條之規定，請求被
    告戊○○應自八十八年三月一日起迄拆除如附圖虛線部分所示建物，將該建物占
    用之土地返還與原告之日止，按月給付原告一十萬二千四百六十元等語。
貳、被告戊○○抗辯稱：伊確實有於七十五年間在原告所有之上開土地建造一違章建
    築物，但已將該建物出賣予被告己○○，也已將該建物交由被告己○○使用，伊
    已未再使用過該建物等語。被告己○○則以：伊有向被告戊○○購買其建造之上
    開違建，被告戊○○亦已將該建物交付伊使用，且被告戊○○已有十幾年未曾使
    用過該建物，伊後來又出資將該建物增建成如附圖虛線部分所示之面積，目前如
    附圖虛線部分所示之建物確實是伊與訴外人林富益一起使用，訴外人林富益使用
    之部分是伊出租予其使用，原告未將系爭建物買回，伊不願返還該建物占用之土
    地等語，資為抗辯。
參、本件系爭土地為原告所有，而坐落系爭土地如附圖虛線部分所示之建物，部分為
    被告戊○○所出資建築，未辦理保存登記，為違章建築，被告戊○○因出資建築
    而取得所有權，被告戊○○已將其出資建築之部分移轉事實上處分權予被告己○
    ○，而己○○嗣後又在系爭土地上增建違建，迄今坐落系爭土地上，如附圖虛線
    部分所示之建物均為被告己○○占有使用，被告己○○並將部分建物出租予訴外
    人林富益，而被告戊○○已有十餘年未曾占有使用系爭土地等事實，為兩造所不
    爭執，業據原告提出土地登記謄本十四紙、地籍圖謄本、重測前土地登記謄本各
    一份及現場照片六張為證，且本院並依職權至現場勘驗並囑託桃園縣八德地政事
    務所測量系爭土地，繪測九十一年四月四日德地收字第０九一０００一七九七號
    複丈成果圖附卷可憑，故堪信此部分之事實為真實。
肆、按違章建築之讓與，雖因不能為移轉登記而不能為不動產所有權之讓與，但受讓
    人與讓與人間如無相反之約定，應認為讓與人已將該違章建築之事實上處分權讓
    與受讓人，又房屋之拆除為一種事實上之處分行為，須有事實上之處分權者，始
    有拆除之權限（最高法院八十六年度台上字第二二七二號判決意旨參照），而所
    有人對於無權占有其所有物者，得請求返還之，固為民法第七百六十七條前段所
    定，惟請求返還所有物之訴，應以現在無權占有之人為被告（最高法院二十九年
    度上字第一０六一號判例意旨參照），所謂現在占有之人，則係指現仍事實上管
    領其物之人。本件原告得否訴請被告二人拆屋還地，茲論述如下：
一、被告戊○○部分：
    原告自承：被告戊○○已將其出資建築之上開違建之事實上處分權讓與被告己○
    ○（見本院九十二年五月三十日準備程序筆錄第一頁），且被告戊○○已有十餘
    年未曾占有使用系爭建物（見本院九十二年七月一日言詞辯論筆錄第五頁）等語
    ，足認被告戊○○應非事實上管領系爭建物之人，其無拆除系爭建物之權限，且
    其亦非現在占有系爭土地之人，揆諸前開最高法院裁判意旨及說明，原告依據民
    法第七百六十七條請求被告戊○○將坐落原告所有系爭土地上，如附圖虛線部分
    所示之建物拆除，將該建物占用之土地返還原告一節，並無理由，應予駁回。
二、被告己○○部分：
    被告己○○自承：被告戊○○已將其出資建築之違建讓與伊，且伊嗣後又增建該
    違建，伊係現在占有使用系爭建物之人等語（見九十二年七月一日言詞辯論筆錄
    第四頁），足見被告己○○對於如附圖虛線部分所示之建物應有事實上處分權，
    且為現在占有系爭土地之人。被告己○○雖抗辯稱：系爭建物一部分自己使用，
    一部分出租予訴外人林富益，且原告未買回系爭建物前，伊不願意返還所占有之
    土地云云，縱或被告己○○所稱將系爭建物一部分出租予訴外人林富益一節屬實
    ，其仍為系爭建物之間接占有人，經由承租人維持其對物之事實上管領之力，仍
    係現在占有人，而民法第七百六十七條規定所有人對於無權占有其所有物者得請
    求返還之，所稱占有不惟指直接占有，即間接占有亦包括在內，被告己○○復未
    能舉證伊占有如附圖虛線部分所示土地有何正當權源，原告依據民法第七百六十
    七條規定，請求被告己○○將坐落系爭土地上如附圖虛線部分所示之建物拆除，
    並返還該建物所占用之土地，洵屬有據，應予准許。被告己○○所稱原告應買回
    系爭建物云云，因未舉證原告負有買回系爭建物義務之依據為何，其此部分之抗
    辯無足憑採。
伍、按無權占用他人之物，自占有人方面，依社會通念可能獲得相當於租金之利益，
    就權利人而言，如無反證，其所受損害自與租金相當，兩者同以租金數額為據，
    最高法院固著有六十一年度台上字第一六九五號判例及五十八年度台上字第三七
    一七號判決足資參照，惟本件被告戊○○已有十餘年未曾占有使用坐落系爭土地
    上之建物，為兩造所不爭執，而被告戊○○所出資建築之違建雖仍坐落於系爭土
    地上，然該違建之事實上處分權已移轉於被告己○○，被告戊○○對於該違建已
    無事實之管領力，是以被告戊○○應非占有系爭土地之人，且應不得僅憑該建物
    無從辦理所有權移轉登記，逕認被告戊○○即為占有人，故被告戊○○既無占有
    系爭土地之事實，原告依據民法第一百八十四條第一項及第一百七十九條規定，
    請求被告戊○○自八十八年三月一日起迄拆除前項建物返還該建物所占用土地予
    原告之日止，按月給付原告一十萬二千四百六十元，並無理由，應予駁回。
陸、綜上所述，原告為系爭土地之所有權人，被告己○○為現在占有坐落系爭土地上
    ，如附圖虛線部分所示建物之人，其對於系爭建物有事實上處分權，且其占有並
    無合法之權源，則原告依據民法第七百六十七條請求被告己○○應將原告所有坐
    落系爭土地上，如附圖虛線部分所示，面積六百零五點五六平方公尺之建物拆除
    ，將該建物占用之土地返還原告，應予准許。被告戊○○對於系爭建物已無事實
    上處分權，且其亦非現在占有系爭土地之人，原告依據民法第七百六十七條規定
    ，請求被告戊○○拆屋還地，另依據民法第一百八十四條第一項、第一百七十九
    條規定請求按月給付相當於租金之損害賠償或利益，即屬無據，應予駁回。原告
    陳明願供擔保聲請宣告假執行，關於其勝訴部分，核無不合，爰酌定相當之擔保
    金額，予以准許；至於其敗訴部分，假執行之聲請失所附麗，應予駁回。
柒、本件事證已臻明確，兩造其餘攻擊防禦方法，核與判斷結果不生影響，爰不一一
    論述，併此敘明。
捌、據上論結，本件原告之訴一部有理由，一部無理由，依民事訴訟法第三百八十五
    條第一項前段、第七十九條但書、第三百九十條第二項，判決如主文。
中      華      民      國    九十二    年      七      月     十五     日
                              臺灣桃園地方法院民事第二庭
~B審判長法官  邱瑞祥
~B法      官  朱敏賢
~B法      官  張明儀
右為正本係照原本作成
如對本判決上訴須於判決送達後二十日內向本院提出上訴狀
中      華      民      國    九十二    年      七      月     十六     日
~B法院書記官  黃文琪


司法院資訊處製作；財團法人民間司法改革基金會備份。
